【裁判字號】    89,保險,59
【裁判日期】    890919
【裁判案由】    給付保險金
【裁判全文】
臺灣臺北地方法院民事判決  八十九年度保險字第五九號
    原      告  乙○○○
    訴訟代理人  曹依立律師
    被      告  國泰人壽保險股份有限公司
                            設台北市○○路○段二九六號
    法定代理人  甲○○      同.
    訴訟代理人  賴盛星律師
右當事人間給付保險金事件，本院判決如左：
    主    文
原告之訴駁回。
訴訟費用由原告負擔。
    事    實
甲、原告方面：
壹、聲明
一、被告應給付原告新台幣伍佰萬元及自民國八十七年十月一日起至清償日止，按年
    息百分之十計算之利息。
二、訴訟費用由被告負擔。
貳、陳述
一、緣原告之夫蔡文吉於民國八十七年四月十日與被告簽定「國泰鍾愛一生，終身壽
    險契約」，蔡文吉為契約之要保人及被保險人，原告為該保險契約之受益人，依
    該契約要保書記載，該契約內容包括有主契約即壽險保險契約保險金額為新臺幣
    （下同）一百萬元，附加平安保險契約即傷殘死亡保險金額二百萬元，並依系爭
    保險契約條款第十四條約定，被保險人於該契約有效期間，身故時，被告按當時
    總保險金額的三倍給付身故保險金，二者（即壽險及平安險）合計之保險金額為
    五百萬元。詎被保險人蔡文吉於八十七年八月三十一日二十三時二十分許因所駕
    駛之汽車（車號Ｖ０－一五五八）行經澎湖縣湖西鄉許家村七三號對面馬路邊時
    ，發生火燒車不幸事件，致蔡文吉嚴重燒焦死亡，此一事實有臺灣澎湖地方法院
    檢察署相驗屍體証明書可証，基於被保險人與被告間有如上之保險契約，當經契
    約之受益人即原告於八十七年九月十六日檢附相關証件向被告提出請領保險金之
    請求，詎被告以被保險人蔡文吉之詳確死因，正由臺灣澎湖地方法院檢察署鑑定
    調查中為由，拒絕給付。原告不得已於八十九年五月五日起訴對被告為如訴之聲
    明之請求。
二、另查本件訴訟有關利息請求部分，原告爰依八十六年五月二十八日增訂之保險法
    第三十四條及保險契約條款第十八條第二項，保險人應於收齊請申請給付保險金
    文件後十五日內給付之，逾期保險人應按年利一分加計利息給付之約定，為請求
    之依據    。
三、次查依被告抗辯，本件有保險法第二十九條第二項但書規定，保險人對於要保人
    或被保險人或其代理人故意所致之損害不負賠償責任之事由拒絕給付；並以臺灣
    澎湖地方法院檢察署八十八年七月二日澎檢朝明字第二五九０號函：「本署八十
    七年度相字第五四號蔡文吉火燒車致死事件，檢察官傳訊証人証稱並無他人放火
    ，死者係於火災發生後故意不逃生而被火燒死，並無他殺嫌疑．．．。」等語為
    據。然查地檢署此項認定，實係推測之結果，不足為確認被保險人有故意不逃生
    或自行縱火之事實，說明如下：
（一）查同一事件，嗣經臺灣澎湖地方法院檢察署再為調查後，於八十八年十一月八
      日澎檢朝公字第4646號函復被保險人之子蔡家寶謂：「經本署從新調查結果：
      蔡文吉於八十七年八月三十日上午十時二十分許，在馬公機場內之國華人壽保
      除公司投保一千萬元旅行平安險，且於投保後，隨即於同日上午十時四十五分
      搭乘立榮航空班機，前往台中，同日返回馬公等情，有證人即立榮航空公司職
      員黃志豪證述明確，並有該航空公司旅客艙單及保險單要保書各一紙在卷可憑
      ，另蔡文吉曾於八十七年八月二十一日向新光人壽投保意外險一千萬元（按此
      保險於事故發生時已過時失效），亦據國泰人壽保險公司八十七年十月十九日
      國壽字第八七一○○一九○號函附卷可稽，台端此部分之指述（即搭機前有投
      保旅行平安保險之習慣），並非無因。在本件火燒車事件前，肇事車之中控鎖
      有故障，有時須由駕駛人拉下左側車窗後，再伸手從外開啟車門出去，或須由
      他人自車外開啟車門，始得出去，且該車亦曾要求巨亨汽車公司修理，因送修
      汽車多，無法立即安排檢修等情，有證人朱吉井、齊眉眉、陳進達、蔡榮夫等
      人證述一致，證人謝明義證稱伊發現車冒煙後，車子仍然慢慢前駛，後來車子
      偏右斜撞路旁樹木而停止，當時伊靠近時，駕駛座未起火，但車內都是濃煙，
      車門打不開，敲打車窗，死者無反應，後來車子可能因延燒到車子油箱而爆炸
      ，並起火燃燒，車子係從後面車廂開始冒煙。死者蔡文吉雖有二百萬元以上之
      負債，但並無重大疾病就醫紀錄，有衛生署澎湖醫院及國軍澎湖醫院函可憑。
      綜合前述投保旅途平安或意外險之習慣、肇事車之中控鎖有故障及起火延燒之
      經過等情，雖均為台端當時未請求原承辦檢察官調查斟酌之新事實新證據，且
      依火災鑑識報告所認定起火點應在行李箱內側左下方延燒至車前座，並參酌目
      擊證人謝明義供述起火延燒之經過情節，核與一般縱火自焚之案例不同，致認
      定死者係故意不逃生之判斷，並非無疑，惟死者係一人駕駛，並無他人在車內
      目睹起火經過或聽聞死者之遺言，因檢察官調查死因之重點在有無人為縱火或
      失火之他殺嫌疑，如無他殺嫌疑，其為何不及逃生之原因，而涉及保險金理賠
      之問題，要屬民事糾葛．．．。」等語，已對臺灣澎湖地方法院檢察署前函所
      為之推定，為不同之認定，並說明原檢察官先前之認定，係以有無他殺嫌疑為
      重點，至於被保險人為何不及逃生之原因，並非其認定之重點，且亦無証據可
      確為此項認定。
（二）次查臺灣澎湖地方法院檢察署八十八年七月二日澎檢朝明字第二五九○號函推
      定，蔡文吉係於火災發生後故意不逃生而被火燒死云云，無非以證人謝明義證
      稱：伊發現車冒煙後，車子仍然慢慢前駛，後來車子偏右斜撞路旁樹木而停止
      ，當時伊靠近時，駕駛座未起火，但車內都是濃煙，車門打不開，敲打車窗，
      死者無反應，後來車子可能因延燒到車子油箱而爆炸，並起火燃燒，車子係從
      後面車廂開始冒煙等語為據。然證人此項証述實不足為認定被保險人故意不逃
      生之依據，因証人証稱：「當時伊靠近時，駕駛座未起火，但車內都是濃煙，
      車門打不開，敲打車窗，死者無反應。」按證人既非證稱：伊打開車門後，要
      將死者拉出，但死者抗拒不願被拉出。則如何可認定死者不願逃生？再者依証
      人所言，固證明死者無反應，然在車內都是濃煙，車門打不開之情事下，死者
      究係何原因無反應，證人並不明暸，故死者究係因已睡著？中毒？或因中控鎖
      損壞，無法開啟車門？等等原因，車外之人均不得而知。故僅憑証人此項說明
      ，應仍不得確認死者係故意不逃生。
（三）再查依澎湖縣警察局火災原因調查報告書摘要結論欄固記載有：依現場勘查狀
      況及火災出動觀察記錄、目擊者筆錄暨內政部消防署火災証物鑑定報告，綜括
      各項顯示，若行李箱內無可燃性液體蒸氣僅單獨燈座故障，應不足以造成起火
      ，並配合目擊者供述與死者狀況，研判不排除人為因素造成之可能性等語。按
      查此結論欄固記載不排除人為因素云云，按此僅係可能性之推測之詞，並無確
      定結論，況且所謂之人為因素，原因眾多，究係如何造成，仍無定見，故就此
      項調查報告結論，自亦不足為認死者係自殺死亡之依據。
（四）又查依內政部消防署八十七年九月七日火災證物鑑定報告（澎湖縣警察局馬公
      分局偵查卷第二十三頁），固鑑定死者所駕駛之後行李箱液體、後行李箱泡棉
      、後行李箱厚紙板、左前座司機位下方地板燒毀物，以注入氣相層析質譜儀鑑
      析後，發現証物均含有石油系揮發性物質（汽油）等語；然查此項鑑定結果，
      參之原告於警訊時陳稱：後行裡廂通常放置工具和少許汽油供工地使用等情，
      後車行李廂被燃燒後有汽油反應，並無何異常之處。至於前駕駛座下汽油如何
      而來，或係因油箱爆炸後噴灑而來，或係因他人或死者過失所為，原告固無從
      得知，然亦無証據顯示，係死者故意自為。故若謂依此項報告結果可為死者係
      自殺之認定，亦屬推測之詞。再查依內政部消防署於八十七年九月七日對造成
      電線熔痕原因之鑑定結果為：由於未發現電路短路熔痕及無法確認汽車電路保
      險絲狀況，無法進一步研判造成原因等語（參見警察局馬公分局偵查卷第三十
      五頁），亦末能鑑定出確定引起火燒車之原因觀之，更無從任意推測出死者係
      自殺死亡。
四、再按「當事人主張有利於已之事實者，就其事實有舉證責任」，民事訴訟法第二
    百七十七條定有明文。茲查被保險人蔡文吉生前向被告公司所投保之保險標的為
    「身故及殘廢保險」，依舉證責任分配之舉證原則：凡主張權利發生者，應就該
    權利發生實體法上規定要件最低限度事實負舉證責任；主張對權利有障礙者，應
    就該權利有障礙之實體法上規定要件最低限度事實負舉證責任。按被保險人故意
    自殺乃保險人之免責事由，係權利障礙事實，自應由主張有權利障礙事實之被告
    負舉證之責，同一意旨亦經台灣高等法院八十八年度保險上字第二九號著有判決
    書參照。本案被保險人蔡文吉因火燒車意外身亡，經法醫相驗認定死者係：「嚴
    重燒焦」死亡，足徵其死亡係出於外來（非疾病）、突發事件（非預期之偶發事
    故），且係直接且單獨造成死者死亡之原因（嚴重燒焦）至為昭然；從而依死者
    與被告簽定之保險契約第十四條及平安保險附約第十四條之約定，被告即應負給
    付保險金之義務，至於被告主張死者係自殺身亡或故意不逃亡，依保險法第二十
    九條第二項但書之規定主張免除責任，自仍應就此項免責除外事由負舉證責任。
五、綜上所述，依如上之事証，應尚不足以証明，被保險人蔡文吉死亡係因故意不逃
    亡或故意縱火自殺所致，被告主張死者蔡文吉係故意不逃亡或故意引起火燒車以
    「自殺」云云，屬意測之詞，不足為採。
六、關於被告以證人周嘉發於地檢署証稱：．．．看見時那輛車後面車尾就冒出很多
    煙，車子開得很慢，那部車繼續開了一百多公尺後就開到道路旁溝停住，車子入
    道路旁溝後那時就冒出火花起來，整個目睹情形大約幾分鐘．．．，當時在場三
    、四人都向那車高聲喊叫，但對方都沒有反應等語，及死者蔡文吉送檢之血液中
    ，除含咖啡因成份外，並未含有其他藥物之成份，咖啡因可提神等等，為死者蔡
    文吉故意不逃亡之依據。然查：
（一）按查依通常情形，駕駛人在車門緊閉下，對車外之聲音或車尾後方之情形並無
      立即查知之可能。故不能從後車尾冒煙到起火有幾分鐘，為斷定死者故意不逃
      亡之依據。再查依証人謝明義之証言，當時車內也有很濃之黑煙及死者已無反
      應等情形下，死者在車內之情況究為如何，為何未能及時逃出車外，車外之人
      並不得而知。且查依謝明義稱死者當時在車內為無反應，亦核與故意不逃生之
      有積極抗拒逃生行為者有間，故僅此作為死者故意不逃生之依據，應為推測之
      詞，不足為據。
（二）至於被告以死者蔡文吉有喝咖啡，可提神作為死者故意不逃生之理由部分，更
      屬無稽。按喝咖啡可否提神，因人而異，許多人喝了咖啡同樣立即睡覺，或當
      時死者即因疲累，意圖喝咖啡提神，無奈車行中仍因過度疲累昏睡，致發生火
      燒車時未能及逃生等等均有可能發生，故不可以血液中含咖啡因，即推論死者
      當時清醒，並進而認定死者故意不逃生，此項論斷亦為推論之詞，不足為據。
（三）綜上所述，被告提出之事証，應尚不足以証明，被保險人蔡文吉死亡係因故意
      不逃所致。
七、關於被告謂：如車輛中控鎖故障，被保險人蔡文吉仍可仍得拉下左側車窗後，伸
    手從門外開啟車門或由他人自車外開啟車門逃生，然蔡文吉確毫無反應，益見為
    故不逃生云云；按查死者蔡文吉，當時究係因昏睡或其他原因，致無反應？車外
    人並無從了解其原因，故被告謂為故意不逃生云云，仍屬推測之詞。
八、至於被告謂：依八十七年警卷所附巨享公司維修記錄無八十七年八月二十七日左
    前門檢修之記載，但証人齊眉眉所提出之維修紀錄卻有檢修記錄，足見為事後加
    入，復與實不符云云；按查被保險人之汽車中控鎖有故障之事實，業經証人朱吉
    井、齊眉眉、陳進達、蔡榮夫等人証述一致，應無可疑。至於維修記錄如何記載
    ，係巨亨公司之作業，原告並不知情，原告亦無要求巨享公司配合原告說詞之情
    事。
九、被告再主張謂：依法務部法醫研究所八七文理字第○四五六號函鑑定結果及檢察
    官八十八年六月十四日訊問原告之子蔡家寶時表示：死者血液中經檢定無一氧化
    碳中毒成份等語，可排除死者係因已睡著，中毒，中控鎖損壞等原因，不能逃亡
    云云；按有喝咖啡是否一定不會睡著，其間並無必然關聯，否則夜間有喝咖啡者
    ，均認定將不能入睡，顯與事理及經驗法則有違。再查上開檢驗報告亦未明確指
    出，死者有經一氧化碳檢驗後，確定無一氧化碳中毒，故檢察官所謂，死者血液
    中經檢定無一氧化碳毒成份等語，似無確切之根據。
十、至於被告質以，該車後行李箱僅有飲料罐、設計圖、雜物，並未發覺有放置汽油
    情事，及車窗緊閉，油箱內之汽油亦不可能噴灑至前駕駛座部分；按查以原告於
    警訊時陳稱：後行裡廂通常放置工具和少許汽油供工地使用等情，故縱無裝置有
    汽油之容器，亦無從証明，死者於事發前於工地使用時或倒出汽油時留有汽油殘
    餘在厚紙板上，況若當時裝置汽油之容器，非屬金屬類，依車內被燒毀情形，似
    亦早被燒毀。至於前駕駛座下有汽油殘漬，不可能因油箱爆炸後噴灑而來部分，
    按油箱爆炸，並非無可能有由車內直接噴灑出汽油而濺及。縱非如此，亦可能係
    因他人或死者過失所致，原告固無從得知，然亦無証據顯示，係死者故意自為。
    此再參之內政部消防署於八十七年九月七日對造成電線熔痕原因之鑑定結果為：
    由於未發現電路短路熔痕及無法確認汽車電路保險絲狀況，無法進一步研判造成
    原因等語（參見警察局馬公分局偵查卷第三十五頁），亦未能鑑定出確定引起火
    燒車之原因觀之，更無從任意推測出死者有故意不逃生。
十一、又被告主張，依澎湖縣警察局火災原因調查報告書結論有：研判不排除人為因
      素造成之可能性等語。按查此結論固記載不排除人為因素云云；按此僅係可能
      性之推測之詞，並非確定結論；況且所謂之人為因素，原因眾多，究係如何造
      成，仍無定見，則此項調查報告結論，自亦不足為認死者係自殺死亡，或故意
      不逃亡之依據。
十二、末按查以死者之子女均已成年，並自立生活，且於死者身體上及精神上並重大
      疾病等情形下，死者縱然有被倒帳，因而積欠他人債務約新台幣二百萬之情形
      ，然似亦無以故意不逃生致自已死亡之必要。
十三、縱上所陳，被告主張，均仍屬推測之詞，尚無從明確証明死者蔡文者係自殺或
      於火燒車時為故意不逃生。
參、證據：提出保險契約影本一份、國泰鍾愛一生保險商品契約條款影本一份、相驗
    報告書影本一份、國泰公司函影本一份、澎湖地檢署八十八年十一月八日函影本
    一份、臺灣高等法院判決書影本一份。
乙、被告方面：
壹、聲明
一、請求駁回原告之訴。
二、訴訟費用由原告負擔。
貳、陳述：
一、本件系爭保險契約之被保險人蔡文吉雖於八十七年八月三十一日在澎湖縣湖西鄉
    許家村七十三號對面道路，因火燒車燒死於車內，惟經被告向台灣澎湖地方法院
    檢察署函詢之結果，台灣澎湖地方法院檢察署於八十八年七月二日以澎檢朝明字
    第二五九Ｏ號函謂：「本署八十七年度相字第五四號蔡文吉火燒車致死事件經檢
    察官傳訊證人證稱並無他人放火，死者係於火災後故意不逃生而被火燒死，並無
    他殺嫌疑，請查照」等語，足見系爭保險契約之被保險人蔡文吉係於火災發生後
    故意不逃生而引起死亡，其保險事故顯係被保險人之故意行為所致，則依保險法
    第二十九條第二項：保險人對於由要保人或被保險人或其代理人之過失所致之損
    害負賠償責任，但出於要保人或被保險人或其代理人之故意者，不在此限之規定
    。本件既係因被保險人之故意行為所引起，則依法被告自不負給付系爭保險金之
    責任，原告之請求應無理由。
二、本件被保險人之死亡係因故意不逃生所引起，為故意行為所致，依法被告不負給
    付保險金之責任。查本件被保險人蔡文吉係因火燒車死亡，惟依相驗卷內之資料
    可證明被保險人蔡文吉係於所駕車輛起火時故意不逃生所致，依保險法第二十九
    條第二項但書之規定，被告不負給付保險金之責，茲臚述如下：
（一）目擊證人周嘉發於八十八年六月十四日在台灣澎湖地方法院檢察署陳稱：「我
      是大約在晚上十點許人在許家村一處檳榔攤坐著，我看見一部小客車從白沙往
      馬公沿著澎三號道路，檳榔攤是位在馬路旁距候車亭北邊，看見時那輛車後面
      車尾就冒出很多煙，車子開得很慢，那部車繼續開了一百多公尺後就開到道路
      旁溝停住，車子入道路旁溝後那時就冒出火花起來，整個目睹情形大約幾分鐘
      ，都沒有人進出那輛自小客車，發生後我們即立刻趕往現場觀看，車後來爆炸
      ，整個車都燒掉，當時在場三、四個人都有向那車高聲喊叫，但對方（指車輛
      內人員）都沒有反應。」
（二）另證人謝明羲於八十八年九月二日在沙港派出所稱：「我是至公司加班至二十
      三時許下班欲返家時在澎三道路許家村七十三號前發現對向車道有車輛駛入路
      旁，當時相距約十公尺，我就停在路旁去查看發生何事，靠近時發現後行李箱
      正在燃燒，但是火勢不大，但是冒出很大的濃煙，我發現車內有人坐躺在駕駛
      座上，我便要開車門欲救其出來，但是車門鎖住無法開啟，我因工作關係有攜
      帶鎯頭便取出欲打破車窗，剛好傳出爆炸聲，我因害怕就在敲下之同時就離開
      ，而火勢也因而大起來了，因車輛剛好停在距路燈約一公尺且後行李箱又有火
      光所以尚能查覺車內狀況，．．．車門之把手已有感到熱度但尚不會很燙，我
      在敲車門時車內之人已無反應，當時發現該車由白沙往馬公方向行駛時速度很
      慢，但已經可以看見很大的濃煙．．．。」
（三）依法務部法醫研究所八十七年十一月三日法醫所八七文理字第Ｏ四五六號函鑑
      定結果顯示被保險人蔡文吉送鑑之血液中發現含Caffeine成份，未發現含酒精
      、安非他命類、嗎啡類、氰化物、三環抗鬱劑、鎮靜安、眠藥劑及其他藥毒物
      成份。
（四）又依內政部消防署火災證物鑑定報告書所載：於送鑑之後行李箱液體後行李箱
      泡棉、後行李箱厚紙板、左前座司機位下方地板燒燬物等證物送鑑定之結果，
      該鑑定結果載：證物以此種前處理方法將所得之萃取液，注入氣相層析質譜儀
      鑑析後，發現證物均含石油系揮發物質汽油。
    是依上述，本件被保險人蔡文吉送檢之血液中除含咖啡因成份外，並未含有其他
    藥物之成份，而咖啡因足以提神，被保險人自無可能因精神不濟而昏睡在車內於
    火燒車時不自知而未能逃生，且被保險人蔡文吉所駕之車輛司機座位下方地板燒
    燬物竟含有汽油之成份，於車輛起火停在路旁，後尚有幾分鐘之時間足以逃生，
    惟被保險人蔡文吉卻不逃生致燒死在車內，益見被保險人有故意不逃生之情形，
    則被保險人有保險法第二十九條第二項但書所定因故意行為而引起保險事故之情
    事至明，則依法被告自不負給付系爭保險金之義務，原告之請求顯無理由。
三、本件原告提出澎湖地方法院檢察署八十八年十一月八日澎檢朝公字第四六四六號
    函，謂該函已就澎湖地方法院檢察署八十八年七月二日澎檢朝明字第二五九Ｏ號
    函所為之推定為不同之認定，因而主張不得認被保險人蔡文吉死亡係故意不逃生
    所致云云。惟查：
（一）依前揭函說明二所載：在本件火燒車事件前，肇事車之中控鎖有故障，有時須
      由駕駛人拉下左側車窗後，再伸手從外開故車門出去，或須由他人自車外開啟
      車門，始得出去；且該車亦曾經要求巨亨汽車公司修理，因送修汽車多，無法
      立即安排檢修等情，有證人朱吉井、齊眉眉、陳進達、蔡榮夫等人證述一致，
      按八十七年警卷內所附之巨亨汽車公司維修紀錄表無八十七年八月二十七日左
      前門檢修之記載，但八十八年證人齊眉眉所提出之巨亨汽車公司維修記錄表卻
      有八十七年八月二十七日左前門檢修之記載，應係事後加入等語。另第亦載證
      人謝明羲證稱：伊發現車冒煙後，車子仍然慢慢前駛，後來車子偏右斜撞路旁
      樹木而停止，當時伊靠近時，駕駛座未起火，但車內都是濃煙，車門打不開，
      敲打車窗，死者無反應，後來車子可能因延燒到車子油箱而爆炸並起火燃燒，
      車子係從後車廂開始冒煙，依上記載可知，被保險人蔡文吉所駕之車輛於車後
      行李箱起火時，中控鎖縱然故障，惟駕駛人仍得拉下左側車窗後，伸手從外開
      啟車門，或由他人自車外開啟車門，即可逃出車外，而目擊證人謝明羲於蔡文
      吉所駕車輛偏右斜撞路旁樹木停止時，曾靠近該車輛，當時駕駛座既尚未著火
      ，倘蔡文吉非故意不逃生者，於謝員靠近時自得請謝員自車外打開車門讓其逃
      生，惟蔡文吉卻毫無反應，自與常情不符，益見蔡文吉係故意不逃生所致，其
      事實至明。
（二）依八十七年警卷內所附之巨亨汽車公司維修紀錄表無八十七年八月二十七日左
      前門檢修之記載，但八十八年證人齊眉眉所提出之巨亨汽車公司維修記錄表卻
      有八十七年八月二十七日左前門檢修之記載，足見係事後加入，復與事實不符
      ，為何巨亨汽車公司於蔡文吉死亡後加人此項不實之記錄，究其原因是否係為
      配合原告所稱因中控鎖故障無法自車內打開致無法逃生，而非故意不逃生所致
      而加上不實之維修記錄，不無疑問，且此項中控鎖故障無法逃生之說詞，似又
      與原告所稱，或須由他人自車外開啟車門始得出去，仍可由他人自車外開啟車
      門，而非完全無法逃生之情況不符。是被保險人蔡文吉所駕車輛之中控鎖故障
      ，顯然並非造成被保險人蔡文吉無法逃生之原因，至屬明顯。
（三）次依法務部法醫研究所八十七年十一月三日法醫所八七文理字第○四五六號函
      鑑定結果，顯示被保險人蔡文吉送鑑之血液中發現含Caffeine成份，未發現含
      酒精、安非他命類、嗎啡類、氰化物、三環抗鬱劑、鎮靜安眠藥劑及其他藥毒
      物成份；另檢察官於八十八年六月十四日訊問原告之子蔡家信家時並認死者血
      液經檢定無一氧化碳中毒成分，你有何意見時，蔡家信稱：可能有另一原因是
      車子中控鎖壞了，死者沒有辦法出來按，中控鎖故障可由他人自外開啟車門等
      語，益見被保險人蔡文吉於駕車發生事故時，血液中含有咖啡因成分足以使駕
      駛人提起精神開車，並無藥物中毒或一氧化碳中毒等足以使其發生昏迷無法逃
      生之情形，是原告稱死者究係因已睡著中毒或因中控鎖損壞無法開啟車門等等
      ，自可排除其可能性。換言之，被保險人非因上開因素造成不能逃生之原因。
（四）又依內政部消防署火災證物鑑定報告書所載：於送鑑之後行李箱液體後行李箱
      泡棉、後行李箱厚紙板、左前座司機位下方地板燒燬物等證物送鑑定之結果，
      該鑑定結果載：證物以此種前處理方法將所得之萃取液，注入氣相層析質譜儀
      鑑析後，發現證物均含石油系揮發物質汽油。雖原告稱原告於警訊時曾陳稱被
      保險人蔡文吉後行李箱通常放置工具和少許汽油供工地使用，後行李箱被燃燒
      後有汽油反應，並無何異常之處云云，惟查於火災發生後該車之後行李箱僅發
      現有飲料罐、設計圖及雜物等，並未發現有放置汽油之情事，故原告上開說詞
      是否屬實，自有疑義，更何況發生火燒車當時據目擊證人謝明羲之證詞，當時
      車窗緊閉，縱使油箱爆炸，該油箱內之汽油，亦不可能噴灑至前駕駛座下方，
      故原告所稱因爆炸而汽油噴灑至駕駛座下方之原因，顯屬無稽。
四、又澎湖縣警察局火災原因調查報告書之結論，認據側面了解死者蔡文吉目前有債
    務問題，從事承包工程對員工薪資發放有困難，且ＶＯ－一五五八自小客車據目
    擊者謝明羲、許呂玉環、周嘉發筆錄所述該車係慢速行駛中未與他車發生擦撞，
    於八十七年八月三十一日二十三時十分許，途經許家村大聰檳榔攤時後行李箱冒
    煙繼而起火燃燒，慢慢駛至許家村七十三號前滑下排水溝停止，後行李箱火勢不
    大，但有冒出濃煙，死者蔡文吉坐躺在駕駛座上，據此死者應有足夠之時間從容
    逃生而未逃出車外，而當日早上十時二十分死者蔡文吉並辦理旅遊平安險，且死
    者係從事電線配管工程具有水電專長，綜觀現場勘查若後行李箱內無可燃性液體
    蒸氣僅單獨燈座故障應不足以造成起火，並配合目擊者供述與死者狀況，研判火
    排除有人為因素造成可能性等語，是依上述，本件被保險人蔡文吉送檢之血液中
    ，除含咖啡因成份外，並未含有其他藥物之成份，而咖啡因足以提神，被保險人
    自無可能因精神不濟而昏睡在車內於火燒車時不自知而未能逃生，且被保險人蔡
    文吉所駕之，車輛司機座位下方地板燒燬物竟含有汽油之成份，於車輛起火停在
    路旁後，尚有幾分鐘之時間足以逃生，惟被保險人蔡文吉卻不逃生，致燒死在車
    內，則依上開情況證據所示，益見被保險人有故意不逃生之情形，則被保險人有
    保險法第二十九條第二項但書所定因故意行為而引起保險事故之情事至明，則依
    法被告自不負給付系爭保險金之義務，原告之請求顯無理由。
參、證據：聲請向台灣澎湖地方法院檢察署調取該署八十七年度相字第五十四號被保
    險人蔡文吉死亡案之相驗卷宗，並提出台灣澎湖地方法院檢察署八十八年七月二
    日函影本、筆錄影本、偵訊筆錄影本、法務部法醫研究所影本、鑑定報告書影本
    、巨亨汽車公司維修紀錄表影本、火災現場平面及物品配置圖影本、澎湖縣警察
    局火災原因調查報告書影本等件為證。
    理    由
一、本件原告起訴主張：原告之夫蔡文吉於八十七年四月十日與被告簽定「國泰鍾愛
    一生，終身壽險」契約，蔡文吉為契約之要保人及被保險人，原告為該保險契約
    之受益人，該契約內容包括有主契約即壽險保險契約保險金額為一百萬元，附加
    平安保險契約即傷殘死亡保險金額二百萬元，並約定被保險人於該契約有效期間
    ，身故時，被告按當時總保險金額的三倍給付身故保險金，二者合計之保險金額
    為五百萬元。詎被保險人蔡文吉於八十七年八月三十一日二十三時二十分許因所
    駕駛車號Ｖ０－一五五八汽車行經澎湖縣湖西鄉許家村七三號對面馬路邊時，發
    生火燒車不幸事件，致蔡文吉嚴重燒焦死亡，爰依保險契約請求被告依約給付保
    險金五百萬元及自民國八十七年十月一日起至清償日止，按年息百分之十計算之
    利息。
二、被告則以：本件經被告向台灣澎湖地方法院檢察署函詢之結果，台灣澎湖地方法
    院檢察署認死者即蔡文吉係於火災後故意不逃生而被火燒死，並無他殺嫌疑，則
    系爭保險契約之被保險人蔡文吉係於火災發生後故意不逃生而引起死亡，其保險
    事故顯係被保險人之故意行為所致，且依目擊證人周嘉發、謝明羲之證詞及法務
    部法醫研究所鑑定結果及內政部消防署火災證物鑑定報告書觀之，本件被保險人
    蔡文吉送檢之血液中除含咖啡因成份外，並未含有其他藥物之成份，而咖啡因足
    以提神，被保險人自無可能因精神不濟而昏睡在車內於火燒車時不自知而未能逃
    生，且被保險人蔡文吉所駕之車輛司機座位下方地板燒燬物竟含有汽油之成份，
    於車輛起火停在路旁，後尚有幾分鐘之時間足以逃生，惟被保險人蔡文吉卻不逃
    生致燒死在車內，益見被保險人有故意不逃生之情形，則被保險人有保險法第二
    十九條第二項但書所定因故意行為而引起保險事故之情事至明，則依法被告自不
    負給付系爭保險金之義務等為由置辯。
三、查：本件原告之夫蔡文吉於八十七年四月十日與被告簽定「國泰鍾愛一生，終身
    壽險契約」，蔡文吉為契約之要保人及被保險人，原告為該保險契約之受益人，
    依該契約要保書記載，該契約內容包括有主契約即壽險保險契約保險金額為新臺
    幣（下同）一百萬元，附加平安保險契約即傷殘死亡保險金額二百萬元，並依系
    爭保險契約條款第十四條約定，被保險人於該契約有效期間，身故時，被告按當
    時總保險金額的三倍給付身故保險金，二者（即壽險及平安險）合計之保險金額
    為五百萬元；嗣被保險人蔡文吉於八十七年八月三十一日二十三時二十分許因所
    駕駛之汽車（車號Ｖ０－一五五八）行經澎湖縣湖西鄉許家村七三號對面馬路邊
    時，發生火燒車不幸事件，致蔡文吉嚴重燒焦死亡等情，有原告所提出之人壽保
    險單、臺灣澎湖地方法院檢察署函、澎湖縣消防局火災證明書、臺灣澎湖地方法
    院檢察署相驗屍體證明書為證，復為兩造所不爭執，且經本院調閱臺灣澎湖地方
    法院檢察署八十七年度相字第五四號相驗卷宗查核屬實，自堪信為真實。
四、按當事人主張有利於己之事實者，就其事實有舉證之責任，民事訴訟法第二百七
    十七條定有明文。查：被保險人蔡文吉因火燒車致死事件經臺灣澎湖地方法院檢
    察署檢察官傳訊證人周嘉發、謝明羲等人，查無他殺嫌疑，有臺灣澎湖地方法院
    檢察署八十八年二月十二日澎檢榮明字第六九六號函可佐，復經本院核閱上開相
    驗卷宗屬實，自屬實在。本件爭點在究被保險人係因意外致汽車燃燒無法逃生致
    死，抑或被保險人故意不逃生致死。查：
（一）本件事發時之情形，依相驗卷宗內檢察官訊問證人周嘉發證稱：「我是大約在
      晚上十點許人在許家村一處檳榔攤坐著，我看見一部小客車從白沙往馬公沿著
      澎三號道路（檳榔攤是位在馬路旁距候車亭北邊），看見時那輛車後面車尾就
      冒出很多煙，車子開得很慢，那部車繼續開了一百多公尺後就開到道路旁溝停
      住，車子入道路旁溝後那時就冒出火花起來，整個目睹情形大約幾分鐘，都沒
      有人進出那輛自小客車，發生後我們即立刻趕往現場觀看，車後來爆炸，整個
      車都燒掉，當時在場三、四個人都有向那車高聲喊叫，但對方（指車輛內人員
      ）都沒有反應」，而證人謝明羲於八十八年九月二日在澎湖縣警察局馬公分局
      所屬沙港派出所稱：「我是至公司加班至二十三時許下班欲返家時在澎三道路
      許家村七十三號前發現對向車道有車輛駛入路旁，當時相距約十公尺，我就停
      在路旁去查看發生何事，靠近時發現後行李箱正在燃燒，但是火勢不大，但是
      冒出很大的濃煙，我發現車內有人坐躺在駕駛座上，我便要開車門欲救其出來
      ，但是車門鎖住無法開啟，我因工作關係有攜帶鎯頭便取出欲打破車窗，剛好
      傳出爆炸聲，我因害怕就在敲下之同時就離開，而火勢也因而大起來了，因車
      輛剛好停在距路燈約一公尺且後行李箱又有火光所以尚能查覺車內狀況，．．
      ．車門之把手已有感到熱度但尚不會很燙，我在敲車門時車內之人已無反應，
      當時發現該車由白沙往馬公方向行駛時速度很慢，但已經可以看見很大的濃煙
      ．．．」，被保險人所駕駛之自小客車於行駛中係車尾冒出很多煙，嗣慢慢停
      靠路邊，至車輛冒出火花、爆炸燃燒間，尚有數分鐘之時間，其間並有證人謝
      明羲並有上前敲打並開啟駕駛座之車門，但因車門上鎖而無法打開，車內之人
      亦無反應，嗣因車輛爆炸而無法搶救，依常理在此情況下，被保險人仍有逃生
      之時間卻未逃生，此即承辦檢察官所以認係故意不逃生理由之一；原告雖稱：
      被保險人有可能係中毒、昏睡或中控鎖故障等情無法逃生等語，然被保險人所
      駕駛之車輛在行駛中燃燒，應認被保險人在車輛燃燒前尚有意識，方得駕駛車
      輛，該於車輛行駛中燃燒時，證人周嘉發、謝明羲等人均目擊該車冒出濃煙，
      而依八十七年九月二十三日澎湖縣警察局火災原因調查報告書就火災原因研判
      ，該車之起火處為後行李箱左側後車燈附近為最先起火處，起火原因則為：勘
      查時發現後行李箱左後方燈座接點插片之燒燬有異於右側，且其中有二片呈現
      熔接之不正常現象，另後行李箱低部墊板左後方呈現特殊凹陷情形，有受可燃
      性液體沾染之燒燬現象，綜合現場勘查若行李箱內無可燃性液體蒸氣僅單獨燈
      座故障應不足以造成起火，並配合目擊者供述與死者狀況，研判不排除有人為
      因造成之可能。本件設若是意外造成起火，則該起火處在行李箱內，濃煙應會
      漫布於汽車內，該濃煙會造成呼吸不暢及身體不適，與一般瓦斯漏出未察覺而
      無法防備者不同，若非有無法停車打開車窗之情形下，駕駛者在察覺有車體燃
      燒時，必會馬上停車檢查滅火，不致吸入過多之濃煙，造成一氧化碳中毒；惟
      若本件係被保險人在昏睡中發生時，則依事發時之目擊者均稱該車係在行駛中
      燃燒，則該車如何駛則有疑問；且檢察官依當時種種情況及上開目擊者之描述
      ，亦已排除他殺嫌疑，是依當時情形被保險人何以未逃生，誠有疑問。
（二）原告雖稱被保險人所駕駛之車輛在本件火燒車事件前，肇事車之中控鎖有故障
      ，有時須由駕駛人拉下左側車窗後，再伸手從外開啟車門出去，或須由他人自
      車外開啟車門，始得出去，且該車亦曾要求巨亨汽車公司修理，因送修汽車多
      ，無法立即安排檢修等語，並舉證人朱吉井、齊眉眉、陳進達、蔡榮夫等人及
      證人齊眉眉所提出之維修紀錄表等為證而要求檢察官查明被保險人確係意外死
      亡，然依臺灣澎湖地院檢察署八十八年十一月八日澎檢朝公字第四六四六號函
      指出澎湖縣警察局馬公分局刑事案件偵查卷宗內所附巨亨汽車公司維修紀錄並
      無八十七年八月二十七日左前門檢修之記載，證人齊眉眉所提之維修紀錄該項
      維修記載，應係事後加入等情，除有上開函文可憑外，亦經本院核對該警卷所
      附維修紀錄，其最後一次維修時間為八十七年七月二日，維修項目為「更換節
      溫器」，零件項目為「水槽、節溫器」等，是臺灣澎湖地院檢察署檢察官所指
      疑點應屬可信，況原告稱該中控鎖故障，須由駕駛人人拉下左側車窗後，再伸
      手從外開啟車門出去，或須由他人自車外開啟車門，始得出去云云，若原告此
      部分所言為事實，則本件事發時，謝明羲並有上前敲打並開啟駕駛座之車門，
      即得打開該駕駛座車門，然事實上謝明羲因該車門上鎖而無法打開，是齊眉眉
      所提出之維修紀錄及原告上開主張，即難認與事實相符，不足採信。
（三）本件被保險人蔡文吉之血液經臺灣澎湖地方法院檢察署送法務部法醫研究所檢
      驗有無酒精、藥物成份及其濃度，經該所八十七年十一月三日法醫所八七文理
      字第○四五六號函鑑定結果為：送鑑檢品中發現含Caffeine成份，未發現含酒
      精、安非他命類、嗎啡類、氰化物、三環抗鬱劑、鎮靜安眠藥劑及其他藥毒物
      成份，是被保險人蔡文吉血液中既僅有Caffeine成份，而無其他毒物或藥物之
      成份，且參以汽車係行進中燃燒，已如上述，應不致有令其昏睡之情形發生，
      則被保險人在仍有餘裕時間之情形下何以不逃生即有可疑。按保險契約之請求
      權人欲依保險契約請求意外身故保險金，固僅提出被保險人非自然死亡之證據
      資料即可，惟若依保險人提出之證據，依經驗及論理法則足信被保險人意外死
      亡之機率極低，則依該情況而言，即應由主張被保險人係意外死亡者負舉證責
      任；是依被保險人之情況言，一般人在被保險人所處環境下，應不致有不馬上
      逃生之情況，況經他人敲打車門並開啟車門，被保險人仍無反應，依上開資料
      以觀，被保險人有故意不逃生之情形，依上開說明，自應由原告舉證證明被保
      險人係死亡意外方屬妥適。綜上所述，本件依現場之情況以觀，自應由主張被
      保險人為意外死亡之原告證明被保險人係意外死亡，原告對此既未提出其他證
      據以實其說，自難認其主張為實在。
五、次按保險人對於不可預料或不可抗力之事故所致之損害，負賠償責任。但保險契
    約內有明文限制者不在此限。保險人對於由要保人或被保險人或其代理人之過失
    所致之損害負賠償責任，但出於要保人或被保險人或其代理人之故意者，不在此
    限，保險法第二十九條定有明文。本件被保險人蔡文吉係於八十七年四月十日與
    被告簽定「國泰鍾愛一生，終身壽險」契約，約定就被保險人蔡文吉之死亡應負
    給付責任，且另外附加就被保險人意外死亡時加付保險金，然此須被保險人係意
    外死亡或就本約部分應非有故意所致之死亡，被保險人蔡文吉雖於八十七年八月
    三十日死亡，然被保險人既有上開故意行為致保險事故發生，依前開規定，保險
    人即被告即不負賠償責任，原告請求被告給付保險金，自無理由。
六、綜上所述，原告依保險契約請求被告給付保險金五百萬元及自民國八十七年十月
    一日起至清償日止，按年息百分之十計算之利息為無理由，應予駁回。
七、本件事證已臻明確，兩造其餘攻擊防禦方法，對判決結果不生影響，爰不贅述。
據上論結：本件原告之訴為無理由，並依民事訴訟法第七十八條，判決如主文。
中      華      民      國    八十九    年      九      月     十九     日
                                民事第四庭法      官  蔡政哲
右為正本係照原本作成
如對本判決上訴，須於判決送達後廿日內向本院提出上訴狀
中      華      民      國    八十九    年      九      月     二十     日
                                          法院書記官  林鈴芬


司法院資訊處製作；財團法人民間司法改革基金會備份。
